【裁判字號】    96,交易,2
【裁判日期】    971031
【裁判案由】    過失傷害
【裁判全文】
臺灣苗栗地方法院刑事判決               96年度交易字第2號
公  訴  人  臺灣苗栗地方法院檢察署檢察官
被      告  丙○○
選任辯護人  彭巧君律師
上列被告因過失傷害案件，經檢察官聲請以簡易判決處刑（95年
度調偵字第61號），本院受理後（原簡易庭案號：95年度苗簡字
第589 號）認為不宜逕以簡易判決處刑，適用通常程序審理，判
決如下：
    主  文
丙○○無罪。
    理  由
一、公訴意旨：
    被告丙○○於民國95年6 月8 日上午10時25分許，駕駛車牌
    號碼FC-9579 號自用小貨車，由北往南方向行駛，途經苗栗
    縣通霄鎮新埔里9 鄰67之5 號雷達站下方道路轉角處時，本
    應注意車輛行駛時，駕駛人應注意車前狀況，並隨時採取必
    要之安全措施，以避免發生危險，且應注意駕駛人行經未劃
    標線之道路，應靠右行駛，會車相互之間隔不得少於半公尺
    ，而依當時天候為晴、日間自然光線、路面乾燥、無缺陷、
    無障礙物、視距良好等情狀，並無不能注意之情事，竟疏未
    注意及此，同一時、地適有乙○○騎乘車牌號碼JT3-363 號
    重型機車，另附載乘客甲○○，由南往北方向行駛至該處，
    亦應注意車前狀況，並隨時採取必要安全措施，且無不能注
    意之情事，亦疏未注意及此，終因避煞不及，2 車因而發生
    碰撞，乙○○及甲○○因之人、車倒地，乙○○受有頸椎外
    傷併椎間盤破裂之傷害，甲○○則受有右手臂擦傷之傷害（
    按車輛毀損及甲○○受傷部分，均未據合法告訴），因認被
    告涉犯刑法第284 條第1 項前段之過失傷害罪嫌。
二、檢察官之舉證：
  (一)被告之供述。
  (二)證人即告訴人乙○○之指訴、證述。
  (三)證人甲○○之證述。
  (四)道路交通事故調查報告表、現場圖、照片。
  (五)檢察事務官履勘現場筆錄。
  (六)臺灣省竹苗區車輛行車事故鑑定委員會鑑定意見書、臺灣省
    車輛行車事故覆議鑑定委員會函。
  (七)童綜合醫院一般診斷書。
三、被告之陳述：
    被告坦承於上開時間，駕駛FC-9579 號自用小貨車，由北往
    南方向行駛，途經上開路段轉角處，與乙○○所駕駛、附載
    甲○○之JT3-363 號重型機車發生碰撞而肇事，致乙○○、
    甲○○倒地受傷等事實，惟堅決否認有何過失傷害犯行，辯
    稱：上開路段轉角處右側有突出之水泥塊、海堤，伊已儘量
    靠右行駛，駛入轉角處時因視線被左側圍牆擋住，又僅以10
    公里之時速緩慢行進，上至坡頂時，發現前方約15公尺遠處
    有機車迎面駛來，伊立即將小貨車煞停並按鳴喇叭，但告訴
    人未注意車前狀況急速右轉彎，才會閃避不及發生碰撞，伊
    無任何過失等語。
四、本院之判斷：
  (一)法律依據：
  1.刑事訴訟法第154 條第2 項：犯罪事實應依證據認定之，無
    證據不得認定犯罪事實。
  2.最高法院30年上字第816 號判例：認定不利於被告之事實，
    須依積極證據，苟積極證據不足為不利於被告事實之認定時
    ，即應為有利於被告之認定，更不必有何有利之證據。
  3.最高法院76年台上字第4986號判例：認定犯罪事實所憑之證
    據，雖不以直接證據為限，間接證據亦包括在內，然而無論
    直接或間接證據，其為訴訟上之證明，須於通常一般之人均
    不致有所懷疑，而得確信其為真實之程度者，始得據為有罪
    之認定，倘其證明尚未達到此一程度，而有合理之懷疑存在
    時，事實審法院復已就其心證上理由予以闡述，敘明其如何
    無從為有罪之確信，因而為無罪之判決，尚不得任意指為違
    法。
  (二)證據能力之認定：
  1.臺灣省竹苗區車輛行車事故鑑定委員會鑑定意見書、臺灣省
    車輛行車事故覆議鑑定委員會函（審理卷第103 至105 、14
    6 頁），均屬刑事訴訟法第206 條之鑑定報告，依同法第15
    9 條第1 項之除外規定（參照該條立法理由），得為證據
  2.卷內其餘被告以外之人於審判外之言詞或書面陳述，未據檢
    察官、被告或辯護人於言詞辯論終結前聲明異議，依刑事訴
    訟法第159 條之5 第2 項規定，應視為已經當事人同意作為
    證據，本院審酌該等陳述作成時之情況亦認為適當，依前揭
    法條第1 項規定，均得為證據。
  3.員警拍攝之現場照片（偵查卷第19至22頁；調偵卷第23至28
    頁）及告訴人、被告分別提出之現場照片（偵查卷第33頁；
    審理卷第15頁），均係以物件之存在及其呈現之狀態為證據
    資料，性質上屬物證而非供述證據，既無事證足認為實施刑
    事訴訟程序之公務員因違背法定程序而取得，自得為證據。
  (三)無罪之理由：
  1.本件事故發生於95年6 月8 日10時25分許，地點在苗栗縣通
    霄鎮新埔里9 鄰67之5 號前、雷達站下方道路上，該路段未
    繪設車道線、快慢車道分隔線、路面邊線，亦無分向設施，
    路面鋪裝柏油，且乾燥、無缺陷，事故發生當時天候晴，有
    日間自然光線，被告所駕小貨車撞擊部位為左前車頭，造成
    左前保險桿凹陷、左前門受損、左前方向燈脫落，乙○○所
    乘機車撞擊部位則為前車頭，造成車頭支架、前輪、避震器
    、大燈、油箱受損，現場路面並無肇事車輛所遺留之明顯煞
    車痕跡，事故發生後被告所駕小貨車有向後滑動及倒退之動
    作，未停放在撞擊位置，乙○○因本件事故受有頸椎外傷併
    椎間盤破裂之傷害等事實，為被告所不爭執（偵查卷第11至
    14、29至30頁；調偵卷第6 至8 、12至13、30至32頁；審理
    卷第40、205 至207 頁），核與證人乙○○、甲○○於警詢
    及審理中證述之情形相符（偵查卷第4 至10頁；審理卷第16
    8 至197 頁），並有苗栗縣警察局通霄分局埔口派出所道路
    交通事故調查報告表(一)、(二)、現場圖及照片共26張可參（偵
    查卷第19至22、33頁；調偵卷第23至28頁；審卷第15頁），
    均堪認定，合先敘明。
  2.被告駕駛小貨車與乙○○所乘機車發生碰撞而肇事，並導致
    乙○○受傷，既如前述，其是否應負過失傷害之刑責，唯一
    爭點即在於：被告就本件交通事故之發生，有無任何違背汽
    車駕駛人注意義務之過失情節。檢察官認被告有過失，係以
    被告違反道路交通安全規則第95條第1 項前段：「汽車在未
    劃分向線或分向限制線之道路，應靠右行駛」、第100 條第
    5 款：「汽車交會時，會車相互之間隔不得少於半公尺」及
    第94條第3 項：「汽車行駛時，駕駛人應注意車前狀況，並
    隨時採取必要之安全措施」等規定，為主要論據。經查：
  (1)依偵查中檢察事務官會同被告、乙○○等人履勘現場並模擬
    肇事情形後製作之履勘現場筆錄及拍攝之照片所示，被告所
    駕小貨車與乙○○所乘機車發生撞擊當時，小貨車右前輪至
    其右側路面邊緣之距離為1.3 公尺，左前保險桿至其左側路
    面邊緣（即雷達站突出牆角）之距離為1.1 公尺（調偵卷第
    22頁背面），則事故發生時小貨車車身之一部分確已越過道
    路中心線乙節，應可認定。然而，觀諸相關現場圖與現場照
    片即知，本件撞擊位置在一狀似「Ｎ」字型連續彎路之第二
    個轉角處，由北往南行駛至該處之車輛，須先完成右轉彎，
    隨即進行左轉彎，且兩轉角處之距離僅不到5 公尺，又分別
    有突出之堤防角、水泥堤防樁，縮減有效路面之寬度（調偵
    卷第9 、23、25頁），面對前述路況，如將車輛緊貼著右側
    路面邊緣行駛，極易令車身擦撞路旁之障礙物而致生危險，
    故除非早已知悉對向有來車、須在狹窄彎道內會車，客觀上
    實難期待一般駕駛人於駕車通過本件事故現場之連續彎路時
    ，始終緊靠右側行駛、完全不跨越道路中心線。再者，前揭
    檢察事務官履勘現場筆錄中已明確記載：「自被告之行車路
    線遠處查看，會因雷達站牆角突出之原因，而無以查悉對向
    來車，而再往前行駛，會因行車路徑旁之水泥堤防樁，而需
    將車輛駛至道路中央處，而有些許道路側邊寬度存在」（調
    偵卷第22頁背面），證人乙○○、甲○○於審理中亦一致證
    述因現場道路狹窄，被告所駕小貨車必定跨越道路中心線等
    情（審理卷第170 、185 頁），乙○○更證稱：發生碰撞時
    小貨車右側還有兩個手掌寬、約40公分的空間，但再靠過去
    40公分會很接近水泥堤防樁，正常人開車在沒有車的情況下
    不會再靠過去，在撞上之前，從被告的角度應該是看不到我
    等語（審理卷第195 至196 頁），凡此益足以佐證：事故發
    生時被告所駕小貨車儘管跨越道路中心線，仍在其通過連續
    彎路之正常路徑上之事實。被告既無法於進入彎路前發現乙○○所乘機車自對向駛來（參照前述檢察事務官履勘現場筆
    錄、乙○○證述），其所駕小貨車復循一般駕駛人駕車通過
    該連續彎路時為閃避右側障礙物所必然行駛之路徑行駛，自
    不能遽認被告有「未靠右行駛」之違規行為。
  (2)道路交通安全規則第100 條第5 款雖對交會之雙方車輛駕駛
    人課予「與對向車輛保持半公尺以上間隔」之義務，惟此一
    行為義務，當以「駕駛人已在合理反應距離外預見將與對向
    車輛交會」及「道路寬度足供雙方車輛保持半公尺以上間隔
    安全會車」為前提。蓋若駕駛人未預見會車事實或預見時已
    不及調整與對向車輛之間隔，此時再要求其保持半公尺以上
    間隔不但無意義，反倒可能使車輛偏移失控，徒增發生事故
    之風險；而在寬度不足、客觀上不能會車，或僅容許以少於
    半公尺之間隔會車之道路，更無罔顧雙方車輛、駕駛人及路
    旁人民生命財產安全，強令駕駛人嚴守半公尺以上間隔進行
    會車之理。是於駕駛人未在合理反應距離外預見將與對向車
    輛交會，或道路寬度不足供雙方車輛保持半公尺以上間隔安
    全會車，進而與對向車輛碰撞肇事之情形，駕駛人未與對向
    車輛保持半公尺以上距離，僅能謂為肇事之直接原因（如已
    保持半公尺以上距離，當然不會發生碰撞），卻不能執為認
    定駕駛人就事故之發生有過失之理由，欲論斷駕駛人是否有
    過失，仍應區別情況，進一步探究其有無未注意車前狀況、
    未採取必要安全措施或未依規定讓對向車輛先行等違規情事
    。本件被告駕駛小貨車進入事故現場之連續彎路前，視線受
    到道路左側突出之雷達站牆角遮蔽，無法預見將與對向來車
    交會，須行駛至撞擊位置即第二個轉角處，始能發現乙○○
    所乘自對向駛來、準備右轉彎與其會車，已如前述，而小貨
    車在該轉角處即與機車交會發生碰撞，顯然被告於發現將與
    機車交會時，根本已不及調整小貨車與機車之間隔，依照前
    揭說明，本件不能苛求被告設法與對向車輛保持半公尺以上
    間隔進行會車。至於臺灣省竹苗區車輛行車事故鑑定委員會
    、臺灣省車輛行車事故覆議鑑定委員會之鑑定意見所稱「乙○○駕駛重機車與丙○○駕駛自小客貨車均行經未劃標線之
    狹小彎道會車時互未保持安全間隔同為肇事原因」（審理卷
    第103 至105 、146 頁），僅屬就肇事結果之客觀解讀，忽
    略了事故發生前存有使被告不能為該項注意之情事，自亦不
    足據為對被告不利之認定。
  (3)檢察官固又以：被告自承在距離機車15公尺處即發現機車自
    對向駛來，應即時反應判斷在該情形下會車是否安全，儘可
    能靠右慢速行駛甚或停車讓對方先行，卻未加閃避或採取其
    他必要之安全措施等語，主張被告有過失。惟查，本件事故
    發生前，乙○○、甲○○所乘機車正以約30公里之時速向前
    行進（偵查卷第6 頁乙○○警詢供述、第9 頁甲○○警詢供
    述參照），隨後並在幾乎不及煞車減速之情況下，衝撞被告
    所駕小貨車（審理卷第169 、173 頁甲○○證述、第184 、
    188 、189 頁乙○○證述參照），倘若當時小貨車亦保持相
    當速度向前行駛，按諸常情，其與時速約30公里之機車迎面
    對撞之結果，極可能是機車衝入小貨車下方、動彈不得，或
    朝其他方向彈開一段距離，機車後座乘客甲○○亦被撞飛、
    遠遠摔落他處，受到比駕駛乙○○更為嚴重之傷害，然據前
    揭檢察事務官履勘現場筆錄、現場模擬照片及證人甲○○於
    警詢、審理中之證述顯示，本件事故發生後，倒地之機車前
    輪與小貨車左前車頭距離極為接近，但未接觸，足認機車是
    在撞擊位置就地倒下，甲○○是向右倒地，全身上下僅有右
    手臂受有擦傷之輕微傷害（偵查卷第9 頁；調偵卷第22、24
    、26至28頁；審理卷第175 至176 頁），實與兩車高速對撞
    可能造成之結果不符，再參酌當時小貨車正在上坡（審理卷
    第180 至181 頁甲○○證述、第186 至187 、196 至197 頁
    乙○○證述參照），受地勢影響、加速不易之客觀事實，則
    被告辯稱其駛入連續彎路前已將行車時速減至約10公里，並
    於發現對向機車駛來時立即將車煞停，隨後才遭撞擊等情，
    應非無稽，堪予採信。以事故發生時，現場道路寬度僅約3.
    5 至3.7 公尺（前揭道路交通事故現場圖、檢察事務官履勘
    現場筆錄參照），被告所駕小貨車正在左轉彎，其右側有突
    出之水泥堤防樁，右前方路邊即為水泥牆壁（偵查卷第19、
    21、33頁、調偵卷第24至27頁照片參照），對向之機車時速
    約有30公里，且原係行駛在接近道路中心線之位置（審理卷
    第177 至178 頁甲○○證述、第184 、187 頁乙○○證述參
    照）等情狀觀之，發現危險之被告若為閃避機車而猛然加速
    並試圖向右轉彎（不加速則難以向右偏移足夠的距離，騰出
    相當空間供機車通過），小貨車很可能會撞上牆壁，機車駕
    駛人之反應時間亦將因與小貨車距離減短而受壓縮，被告如
    繼續向左轉彎，小貨車行進之路線更必然與機車行進之路線
    交錯，前述措施既均無助於達成維護雙方車輛安全之目的，
    則立即將小貨車煞停在原處，期待機車駕駛人亦已注意到危
    險、同時減速煞停，自係當下被告最合理之選擇。而依「汽
    車煞車距離、行車速度及道路摩擦係數對照表」所載，乙○○所乘機車在乾燥之柏油（瀝青）路面上（前揭道路交通事
    故調查報告表(一)參照）以約30公里之時速向前行駛，其發現
    危險後約需6.1 公尺之反應距離，煞車距離約為4.2 公尺至
    5.0 公尺（審理卷第222 、223 頁），倘乙○○同於距離15
    公尺處即發現小貨車自對向駛來，並立刻煞車，縱使將現場
    為緩坡之地形因素納入考量，仍非無可能在15公尺之距離內
    將機車完全煞停，使本件事故不致發生，是被告將小貨車煞
    停在原處等待乙○○做出反應，係當時必要且可能有效之適
    當安全措施，可以認定。綜上說明，被告已依實際情況為必
    要之注意，並採取適當之措施以避免事故發生，檢察官所稱
    被告未加閃避或採取其他必要之安全措施乙節，亦難採憑。
  3.綜上各節所述，本件檢察官所提出之各項積極證據及所舉出
    之證明方法，並不能完全排除：被告已儘可能靠右行駛，減
    速慢行，並於發現危險時採取必要之安全措施，對本件事故
    之發生無過失等合理懷疑，自不足以說服本院形成確信被告
    有罪之心證。此外，復查無其他積極證據足認被告有何過失
    傷害犯行，揆諸前揭法律規定及判例意旨，被告犯罪尚屬不
    能證明，應諭知無罪之判決。
五、適用之法律：
    刑事訴訟法第452 條、第301 條第1 項。
本案經檢察官黃明正到庭執行職務。
中    華    民    國    97    年    10    月    31    日
                  刑事第一庭    法  官  羅貞元
以上正本證明與原本無異。
如不服本判決，應於判決送達後10日內向本院提出上訴狀（應抄
附繕本），其未敘述上訴理由者，應於上訴期間屆滿後20日內補
提理由書狀於本院，上訴於臺灣高等法院臺中分院。告訴人或被
害人如對於本判決不服者，應具備理由請求檢察官上訴，其上訴
期間之計算係以檢察官收受判決正本之日期為準。
                                書記官  王月香
中    華    民    國    97    年    11    月    10    日


司法院資訊處製作；財團法人民間司法改革基金會備份。
